【裁判字號】    99,訴,442
【裁判日期】    990811
【裁判案由】    清償借款
【裁判全文】
臺灣彰化地方法院民事判決  99年度訴字第442號
原        告  台中商業銀行股份有限公司
法 定代理 人  乙○○
訴 訟代理 人  甲○○
被        告  蔡玉霞
              謝協熹
              謝孟君
兼上列二人共
同訴訟代理人  謝孟龍
上列當事人間請求清償借款事件，本院於民國99年7月23日言詞
辯論終結，茲判決如下：
    主      文
被告以因繼承被繼承人謝坤煌所得遺產為限，應連帶給付原告新
台幣貳佰萬元，及自民國九十八年十二月二十八日起至清償日止
，按年息百分之二點七六計算之利息，並自民國九十九年一月二
十九日起至清償日止，逾期在六個月以內者按上開利率百分之十
，逾期在六個月以上者按上開利率百分之二十計付之違約金。
原告其餘之訴駁回。
訴訟費用新台幣貳萬零佰元由被告連帶負擔。
    事實及理由
一、原告主張：
  (一)被告之被繼承人謝坤煌於民國97年10月28日邀訴外人廖美為
    連帶保證人，向原告借用新台幣（下同）200萬元（以下簡
    稱系爭借款），放款帳號為000-00-00000號（貸出及轉帳帳
    號000-00-0000000號），約定借款期限自97年10月28日起至
    98年9月28日止，利息按年息百分之2.76（按所選指標利率
    加碼年息百分之1.84）計算，逾期在6個月以內者按上開利
    率百分之10，超過6個月以上者則按上開利率百分之20計付
    違約金，應按月繳納本息，如有1次不履行，即喪失期限利
    益，應將全部借款本金、利息及違約金立即全部一次還清。
  (二)謝坤煌已於98年11月20日死亡，被告為其繼承人，均未於法
    定期間拋棄繼承，依法應繼承謝坤煌所遺系爭借款債務。
  (三)系爭借款確實經由謝坤煌本人親自到場在借據上簽名及辦理
    對保，並撥款至謝坤煌本人帳戶。至於謝坤煌如何運用系爭
    借款，與原告請求無關。
  (四)彰化縣芳苑鄉戶政事務所檢送之謝坤煌印鑑證明，與原告銀
    行所留存之謝坤煌印鑑卡上之簽名很像，且經原告承辦對保
    行員丙○○到場證述屬實，足證被告否認該借據上謝坤煌簽
    名及印文之真正為不實在。
  (五)爰依法請求被告應連帶給付原告200萬元，及如主文所示之
    利息、違約金等語。
二、被告辯稱：
  (一)系爭借款中之95萬元係廖美所提領，其餘確為謝坤煌所借。
  (二)原告所提印鑑卡及借據上謝坤煌之簽名及印文，非出自謝坤
    煌所親為。
  (三)系爭借款固有匯入謝坤煌之帳戶，惟其中95萬元為廖美提領
    使用，廖美亦承認曾簽發金額95萬元之本票予謝坤煌。
  (四)系爭借款中之95萬元不知何人匯至何處，謝坤煌生前曾說是
    廖美所提領，故謝坤煌實際上僅取得105萬元。
  (五)彰化縣芳苑鄉戶政事務所檢送謝坤煌之印鑑證明，與系爭借
    款借據上謝坤煌之印文不同。
  (六)綜上，被告否認系爭借據上謝坤煌簽名及印文之真正，且系
    爭借款中之95萬元為廖美所提領，原告請求被告如數給付，
    即無依據，爰請求駁回原告之訴等語。
三、原告主張前開事實，業據原告提出相符之借據影本、簡易資
    料查詢、存款業務往來申請約定書影本、交易明細、客戶資
    料卡暨印鑑卡影本、本院家事法庭函影本、繼承系統表、戶
    籍謄本等件為證，復據證人即經辦對保之原告行員丙○○到
    庭證述屬實。被告雖否認必須擔負系爭借款之清償責任，並
    以前詞置辯。惟按當事人主張之事實，為吾人日常共識共信
    者，稱為常態事實，應認為已得法院之確信，自不必負舉證
    責任。當事人主張之事實，非吾人日常共識共信者，稱為變
    態事實，應認為未得法院之確信，自應負舉證責任。借款人
    向銀行辦理借款時在借據上簽名、用印及辦理對保手續，應
    由本人親自辦理者，屬於常態事實；遭人冒用名義蒙混辦理
    者，屬於變態事實。被告辯稱系爭借據上有關謝坤煌之簽名
    及印文，並非出自本人所為，即遭人冒用名義之變態事實，
    自應由被告負舉證責任。依彰化縣芳苑鄉戶政事務所檢送謝
    坤煌之印鑑證明影本，其上謝坤煌之印文與系爭借款借據及
    印鑑卡上所蓋用謝坤煌之印文，固有不同。然一人擁有多枚
    印章，或於不同時間及不同文件上分別使用不同印章，實屬
    平常，故難憑此作為被告有利認定之唯一依據。又依原告所
    提交易明細顯示，原告於95年9月28日將200萬元（系爭借款
    屬換單性質）撥至謝坤煌（原告銀行二林分行）000-00-000
    0000號本人（活期存款）帳戶內，是謝坤煌於取得系爭借款
    後，再交付廖美或他人使用，顯然無礙於謝坤煌應負還款之
    責。況且，系爭借款借據及印鑑卡上關於謝坤煌之簽名式樣
    ，與彰化縣芳苑鄉戶政事務所檢送謝坤煌之印鑑證明影本，
    其上謝坤煌之簽名式樣，固有些許不同。然經細察二者之簽
    名式樣，其主要筆劃之運筆形勢、筆劃特徵及字體結構，尚
    稱合，顯然出於謝坤煌所親簽。此外，被告已坦承謝坤煌
    已取得系爭借款中之105萬元，卻辯稱謝坤煌遭人冒用名義
    辦理系爭借款，不僅未據被告舉證以實其說，亦屬矛盾卸責
    之詞，不足採信。
四、按「遺產繼承人，除配偶外，依下列順序定之：一直系血親
    卑親屬‧‧‧」、「繼承人自繼承開始時，除本法另有規定
    外，承受被繼承人財產上之一切權利、義務。但權利、義務
    專屬於被繼承人本身者，不在此限。繼承人對於被繼承人之
    債務，以因繼承所得遺產為限，負清償責任。」、「繼承人
    對於被繼承人之債務，以因繼承所得遺產為限，負連帶責任
    。」，民法第1138條第1款，及98年6月10日修正公布之民法
    第1148條第1項前段、第1153條第1項分別定有明文。查被告
    蔡玉霞既為謝坤煌之配偶，其餘被告則為謝坤煌之子女，均
    未於法定期間拋棄繼承，此情除有繼承系統表、戶籍謄本附
    卷可稽外，亦為被告所不爭執。依上規定，被告對於謝坤煌
    所遺系爭借款債務，以因繼承所得遺產為限，負連帶清償責
    任。
五、從而，原告本於消費借貸及繼承等法律關係，請求被告應給
    付原告200萬元及如主文所示利息、違約金，於被告繼承謝
    坤煌所得遺產為限部分，為有理由，爰判決如主文第一項所
    示。逾此範圍之請求，為無理由，應予駁回。
六、本件事證已臻明確，兩造其餘攻擊防禦方法及舉證，經審酌
    後於判決結果不生影響，爰不再贅詞論列。
七、訴訟費用負擔之依據：民事訴訟法第79條。
中    華    民    國    99    年    8    月     11    日
                  民事第一庭    法      官  陳正禧
以上正本係照原本作成。
如對本判決不服，得於判決送達後20日內向本院提出上訴狀。（
須附繕本）如委任律師提起上訴者，應一併繳納上訴審裁判費。
中    華    民    國    99    年    8    月     11    日
                                書  記  官  莊素美

司法院資訊處製作；財團法人民間司法改革基金會備份。
